【裁判字號】    95,保險,3
【裁判日期】    950627
【裁判案由】    給付保險金
【裁判全文】
臺灣彰化地方法院民事判決               95年度保險字第3號
原        告  丁○
              辛○○
              戊○○
              庚○○
              壬○○
兼前列五人共
同訴訟代理人  己○○
被        告  國華人壽保險股份有限公司
法 定代理 人  乙○○
訴 訟代理 人  丙○○
複  代理  人  魏大千
被        告  國泰人壽保險股份有限公司
法 定代理 人  癸○○
訴 訟代理 人  甲○○
上列當事人間請求給付保險金事件，本院於民國95年6月7日言詞
辯論終結，判決如下：
    主      文
被告國華人壽保險股份有限公司應給付原告己○○新台幣伍拾萬
元，及自民國九十四年六月一日起至清償日止，按年息百分之十
計算之利息。
被告國泰人壽保險股份有限公司應給付原告新台幣貳拾萬元，及
自民國九十四年三月二十三日起至清償日止，按年息百分之十計
算之利息。
訴訟費用由被告國華人壽保險股份有限公司負擔七分之五，餘由
被告國泰人壽保險股份有限公司負擔。
    事實及理由
一、原告主張：
  (一)原告之被繼承人黃陳幼女（以下簡稱被保險人）於民國81年
    9月26日與被告國華人壽保險股份有限公司（以下簡稱被告
    國華公司）訂立人壽保險契約附加傷害特約（以下簡稱系爭
    第一份保約），約定保險期間自簽約日起共15年，意外身故
    保險金新台幣（下同）50萬元，及受益人為原告己○○。
  (二)被保險人另於93年5月1日與被告國泰人壽保險股份有限公司
    （以下簡稱被告國泰公司）訂立彰化縣線西鄉93年度鄉民投
    保團體意外保險合約書（以下簡稱系爭第二份保約，以上2
    份保約以下簡稱系爭保約），約定保險期間自93年5月1日起
    至94年4月30日止，意外身故保險金為20萬元，及受益人為
    被保險人之法定繼承人。
  (三)被保險人嗣於93年12月23日行經彰化縣線西鄉○○村○○路
    時，遭訴外人黃敘涵騎乘腳踏車撞倒，造成外傷性髖臼恥骨
    骨折，雖經先後前往彰化縣和美鎮道周醫院（以下簡稱道周
    醫院）及財團法人彰化基督教醫院（以下簡稱彰基醫院）診
    治，惟延至94年1月8日仍告不治而死亡。
  (四)被保險人於系爭保約有效期間因意外事故而死亡後，經原告
    先後向被告請求給付保險金，均遭拒絕，爰依系爭保約及保
    險法第34條規定，請求判決如主文第一、二項所示等語。
二、被告辯稱：
  (一)被告國華公司部分：
  1.被保險人長期均以輪椅代步，於前開時地與訴外人發生擦撞
    ，當日經其家屬送往道周醫院診治，經診斷為左恥骨骨折，
    因係閉鎖性骨折，傷勢不重，故未要求住院，隔2日再複診
    一次，諒無大礙。被保險人嗣於同年月31日因多年宿疾復發
    ，造成腎臟等感染，經送往彰基醫院住院診治，惟因被保險
    人年屆古稀，病入膏肓，終告不治，其死因乃由於疾病，此
    觀死亡證明書上死亡種類欄勾選為病死或自然死自明。
  2.系爭第一份保約第3條約定：「被保險人於本特約有效期間
    內，因遭遇外來突發的意外事故，並以此意外傷害事故為直
    接且單獨原因，致其身體蒙受傷害或因而殘廢或身故時，依
    照本特約的約定，給付保險金。」，本件經彰基醫院函覆：
    「‧‧‧黃君（即被保險人）於93年12月31日入住本院接受
    治療，入院診斷為：(一)疑泌尿道感染引起敗血性休克。(二)糖
    尿病。(三)骨盆骨折（左恥骨骨折）。(四)陳舊性腦中風‧‧‧
    黃君死亡之直接原因為泌尿道感染及腎臟感染併敗血性休克
    ，而左恥骨骨折為複合原因之一，但非死亡之原因；左恥骨
    骨折可為病情惡化起因之一種。」，綜觀彰基醫院回函，可
    知其死亡之直接原因為泌尿道感染及腎臟感染併敗血性休克
    ，實難謂被保險人死因已符合上開意外事故之約定。
  3.被保險人既非意外死亡，則原告請求給付意外保險金，自屬
    無據，故請求駁回原告之訴等語。
  (二)被告國泰公司部分：
  1.被保險人因罹陳舊性腦中風不良於行，究因何意外事故造成
    死亡之事實，尚待原告舉證。從道周醫院病歷資料觀之，被
    保險人於93年12月23日之傷情為左臀部挫傷合併左恥骨骨折
    ，被保險人之外傷係存在於左臀部，並非恥骨部位，換言之
    ，恥骨部位並無外傷，如何造成外傷導致骨盆及臼恥骨骨折
    ，實有疑問？退萬步言，縱被保險人之恥骨骨折確係因車禍
    所致，然被保險人於93年12月25日前往道周醫院複診時尚無
    泌尿道感染之症狀，遲至93年12月31日方發生泌尿道感染之
    症狀，則被保險人之泌尿道感染與車禍間是否存有因果關係
    ？仍待原告舉證。
  2.被保險人有糖尿病病史，較易併發泌尿道感染之併發症，從
    被保險人自89年3月15日起多次因泌尿道感染前往彰基醫院
    及道周醫院住院治療，可知被保險人泌尿道常有反覆感染之
    症狀。
  3.原告主張被保險人曾發生車禍，但僅至警局備案而已，是否
    確有車禍事故尚有疑問，且被保險人未經解剖相驗之情況下
    ，難認確係死於意外。
  4.彰基醫院回函雖認定因外力引起恥骨骨折為之可能性較高，
    然泌尿道感染卻非骨折直接引起，同時亦指出被保險人原罹
    患陳舊性腦中風，無法排除係因排尿功能受影響，導致尿液
    無法排空而引起尿液滯留後感染。綜觀被保險人過去多次泌
    尿道感染之病史，難謂被保險人係因骨折致死。況彰基醫院
    第二次回函亦明白表示恥骨骨折非死亡原因，足見原告主張
    ，洵屬無稽，故請求駁回原告之訴等語。
三、兩造不爭執之事項：
  (一)被保險人於81年9月26日與被告國華公司訂立系爭第一份保
    約，約定保險期間自簽約日起共15年，意外身故保險金50
    萬元，及受益人為原告己○○。
  (二)被保險人又於93年5月1日與被告國泰公司訂立系爭第二份保
    約，約定保險期間自93年5月1日起至94年4月30日止，意外
    身故保險金為20萬元，及受益人為被保險人之法定繼承人。
  (三)原告均為被保險人之繼承人。
  (四)被保險人於93年12月23日、同年月25日因左恥骨骨折，前往
    道周醫院診治，並於同年月31日前往彰基醫院住院診治，惟
    延至94年1月8日仍告不治而死亡。
  (五)被保險人於系爭保約有效期間死亡後，經原告先後於94年1
    月18日、94年5月16日準備相關文件向被告國泰公司、國華
    公司請求給付保險金，惟均遭拒絕。
四、原告主張被保險人於93年12月23日行經彰化縣線西鄉○○村
    ○○路時，遭訴外人黃敘涵騎乘腳踏車撞倒，造成外傷性髖
    臼恥骨骨折等情，業據原告提出相符之調解書影本、道周醫
    院診斷證明書影本、彰基醫院診斷書影本等件為證，被告國
    泰公司雖否認被保險人曾發生車禍受傷，惟顯悖於前開事證
    ，不足採信。準此，堪認原告此部分之主張為真實。
五、按系爭第一份保約第3條關於意外之約定，固以被保險人於
    契約有效期間，因遭遇外來突發事故，並以此意外事故為直
    接且單獨之原因。惟查：財政部為合理解決爭議多時之意外
    傷害範圍，業於85年9月10日修訂頒佈個人傷害保險單示範
    條款時，將第2條意外傷害保險範圍之原條文中關於「並以
    此意外傷害事故為直接且單獨原因」文字予以刪除，並增列
    第2項規定為：「前項稱意外傷害事故，指非由疾病引起之
    外來突發事故。」，其精神自以有利被保險人為目的。另參
    酌財政部保險司87年8月13日台保司三字第871855838號函亦
    謂：「傷害保險示範條款」業經本部85年9月10日台財保字
    第852370068號函修正，修正後之意外傷害事故，係指非由
    疾病引起之外來突發事故。同函說明二規定，本示範條款修
    正後，對保戶有利者，對實施日前已發售之有效契約亦適用
    之等語。是系第一份保約固訂於修法之前，仍有保險法第13
    1條第2項：「前項意外傷害，指非由疾病引起之外來突發事
    事故所致者。」規定之適用。再者，保險契約皆為定型化契
    約，被保險人鮮有依其要求變更契約約定之餘地；因社會之
    變遷，保險市場之競爭，各類保險推陳出新，故於保險契約
    之解釋，應本諸保險之本質及機能為探求，並應注意誠信原
    則之適用，如有疑義時，以作有利於被險人之解釋為原則（
    保險法第54條第2項參照），以免保險人變相限縮其保險範
    圍，逃避應負之契約責任，獲取不當之保險利益，致喪失保
    險應有之功能，及影響保險市場之正常發展。從而，系爭第
    一份保約仍有保險法第131條第2項規定之適用。
六、次應審究者，厥為被保險人生前有因無系爭保約所約定之意
    外傷害事故而致死亡？按保險法第131條所稱之意外傷害，
    乃指非由疾病所引起外來突發事故所致者而言，有多數原因
    競合造成傷殘或死亡之情形時，應側重是否為被保險人因罹
    患疾病、細菌感染、器官老化等身體內在原因以外之其他外
    來性、突發性、意外不可預知性等因素作個案客觀之認定，
    並考量該非因被保險人本身已存在可得預料或查知之外在因
    素，是否造成意外傷殘或死亡事故之主要有效原因，其主要
    有效且有重要因果關係之原因有時可能不只一項。經查：依
    卷附調解書影本、道周醫院診斷證明書影本及彰基醫院診斷
    書影本等文件之記載，可知被保險人於93年12月23日上午7
    時左右發生車禍，致左恥骨骨折，並於當日及同年月25日前
    往道周醫院就診，嗣因前開車禍致骨折併發燒、泌尿道感染
    ，遂於93年12月31日上午8時4分前往彰基醫院急診接受治療
    ，嗣經轉入加護病房治療，最後於94年1月8日上午8時50 分
    不治死亡。依此被保險人車禍受傷時間、治療過程及死亡之
    時間，時間極為相近且密接觀之，甚難否定被保險人車禍受
    傷並非死亡之主要有效原因。又查：本院向彰基醫院函查關
    於被保險人之病況及死因，經該醫院以95年3月31日九十五
    彰基病歷字第095030069號函覆稱：「‧‧‧入院Ｘ片發現
    黃君（即被保險人）左恥骨骨折，依時序前後相關判定為外
    傷性恥骨骨折，即93年12月23日跌倒時，外力引起恥骨骨折
    為主要可能原因‧‧‧」等語，並以95年4月24日九十五彰
    基病歷字第095040037號函覆稱：「‧‧‧黃君死亡之直接
    原因為泌尿道感染及腎臟感染併敗血性休克，而左恥骨骨折
    為複合原因之一，但非死亡之原因；左恥骨骨折可為病情惡
    化起因之一種。」等語。據此，可知被保險人之直接死因雖
    非左恥骨骨折，但左恥骨骨折既為死亡之複合原因之一，亦
    可為病情惡化起因之一種，揆諸前開說明，足徵被保險人車
    禍受傷致左恥骨骨折之意外事故，顯難謂非死亡之主要有效
    原因之一，換言之，被保險人車禍意外事故與其死亡結果間
    具有相當之因果關係。
七、綜上所述，原告主張被保險人生前遇有外來突發之意外事故
    ，致左恥骨骨折，並因而死亡等情，堪信為真實，被告前開
    所辯為不足採。
八、末按「保險人應於要保人或被保險人交齊證明文件後，於約
    定期限內給付賠償金額。無約定期限者，應於接到通知後15
    日內給付之。保險人因可歸責於自己之事由致未在前項規定
    期限內為給付者，應給付遲延利息年利一分。」，保險法第
    34條定有明文。原告己○○既為系爭第一份保約之受益人，
    且原告於被保險人死後，先後於94年1月18日、94年5月16
    日準備相關文件向被告國泰公司、國華公司請求給付保險金
    ，已如前述，則原告己○○、原告分別本於系爭保約及前開
    規定，請求被告國華公司應給付原告己○○50萬元，及自94
    年6月1日起至清償日止，按年息百分之10計算之利息，暨被
    告國泰公司應給付原告20萬元，及自94年3月23日起至清償
    日止，按年息百分之10計算之利息，為有理由，應予准許。
九、本件判決之基礎已臻明確，兩造其餘攻擊防禦方法及舉證，
    於判決之結果並無影響，自毋庸一一論列，附此敘明。
十、訴訟費用之依據：民事訴訟法第78條、第85條第1項但書。
中    華    民    國    95    年     6    月    27    日
                  民事第一庭    法      官  陳正禧
上正本證明以原本無異。
如對判決上訴，應於判決送達後20日內向本院提出上訴狀。
                                法院書記官  王宣雄
中    華    民    國    95    年    6     月    27    日


司法院資訊處製作；財團法人民間司法改革基金會備份。
